【裁判字號】    98,易,886
【裁判日期】    980917
【裁判案由】    詐欺
【裁判全文】
臺灣臺北地方法院刑事判決               98年度易字第886號
公  訴  人  臺灣臺北地方法院檢察署檢察官
被      告  丙○○
上列被告因詐欺案件，經檢察官提起公訴（九十八年度偵字第一
○七九號），本院判決如下：
    主  文
丙○○意圖為自己不法之所有，以詐術使人將本人之物交付，累
犯，處有期徒刑月，如易科罰金，以新臺幣壹仟元折算壹日；
又意圖為自己不法之所有，以詐術使人將本人之物交付，累犯，
處有期徒刑肆月，如易科罰金，以新臺幣壹仟元折算壹日；又意
圖為自己不法之所有，以詐術使人將本人之物交付，累犯，處有
期徒刑肆月，如易科罰金，以新臺幣壹仟元折算壹日。應執行有
期徒刑玖月，如易科罰金，以新臺幣壹仟元折算壹日。
    事  實
一、丙○○前於(一)民國七十九年間，因詐欺案件，經本院以八十
    二年度訴緝字第二七六號刑事判決，判處有期徒刑二年八月
    確定；又於(二)九十年間，因偽造文書案件，經臺灣高等法院
    臺中分院以九十一年度上訴字第五九四號刑事判決，判處有
    期徒刑三年確定，上開二罪經合併執行，於九十二年七月九
    日縮短刑期假釋出監，九十五年一月四日假釋期間屆滿未經
    撤銷假釋，視為執行完畢。
二、丙○○前因曾與普翔科技股份有限公司（下稱普翔公司）接
    洽，表示欲代售該公司生產之生質柴油，而經普翔公司同意
    ，自行印製普翔公司名片，惟嗣後因故未取得普翔公司經銷
    權，亦未曾實際向普翔公司購買任何生質柴油。詎其因缺錢
    花用，竟萌生以投資銷售生質柴油名目向他人騙取金錢之念
    ，而基於為自己不法所有之意圖，於九十七年五月初，持其
    自行印製之普翔公司名片，向甲○○佯稱：伊已取得普翔公
    司生質柴油之經銷權，可自普翔公司出貨，嗣油品銷售後再
    將貨款給付普翔公司即可，倘與伊合作，投資伊購買普翔公
    司油品出售，將可獲每公升一定比例之利潤云云，並帶甲○○至普翔公司三峽廠參觀，藉以取信於甲○○，旋於(一)九十
    七年五月二十日（起訴書誤載為同年月十八日），持如附表
    編號一所示、無兌現可能之支票，向甲○○誆稱：本次係以
    每公升新臺幣（下同）二十八元出售一萬二千公升之生質柴
    油，甲○○可分得每公升二元之利潤云云，致甲○○陷於錯
    誤，扣除應得利潤二萬四千元及丙○○另向其購買汽車之價
    金七萬三千元後，於同日匯款二十三萬九千元至華泰商業銀
    行士林分行第0000000000000號之丙○○帳戶
    （下稱系爭帳戶）；復基於為自己不法所有之犯意，於(二)九
    十七年六月五日（起訴書誤載為同年月三日），持如附表編
    號二所示、無兌現可能之支票，向甲○○謊稱：本次係以每
    公升三十元出售一萬二千公升之生質柴油，甲○○可分得每
    公升二點五元之利潤云云，致甲○○陷於錯誤，扣除應得利
    潤三萬元後，於同日匯款三十三萬元至系爭帳戶；再基於為
    自己不法所有之犯意，於(三)九十七年六月十七日（起訴書誤
    載為同年月十五日），持如附表編號三所示、無兌現可能之
    支票，向甲○○詐稱：本次係以每公升三十二點五元（起訴
    書誤載為三十二元）出售一萬二千公升之生質柴油，甲○○
    可分得每公升三元之利潤云云，致甲○○陷於錯誤，扣除應
    得利潤三萬六千元及其為丙○○修理汽車音響之費用四千元
    後，於同日匯款三十五萬元至系爭帳戶。嗣因如附表所示之
    三張支票屆期均未兌現，丙○○亦避不見面，甲○○始知受
    騙。
三、案經甲○○訴由臺灣臺北地方法院檢察署檢察官偵查起訴。
    理  由
一、證據之認定：
  (一)證據能力之認定：
    按被告以外之人於審判外之言詞或書面陳述，除法律有規定
    者外，不得作為證據；又被告以外之人於審判外之陳述，雖
    不符同法第一百五十九條之一至第一百五十九條之四之規定
    ，而經當事人於審判程式同意作為證據，法院審酌該言詞陳
    述或書面陳述作成時之情況，認為適當者，亦得為證據。當
    事人、代理人或辯護人於法院調查證據時，知有第一百五十
    九條第一項不得為證據之情形，而未於言詞辯論終結前聲明
    異議者，視為有前項之同意，刑事訴訟法第一百五十九條第
    一項、第一百五十九條之五分別定有明文。查本案下列所引
    用之各項證據方法之證據能力，因公訴人及被告丙○○於本
    院行準備程式及審判時均未予爭執其證據能力，且迄至言詞
    辯論終結前亦未再聲明異議（本院九十八年八月二十日審判
    筆錄參照），本院審酌該等言詞或書面陳述作成時之情況，
    並無不宜作為證據之情事，依刑事訴訟法第一百五十九條之
    五之規定，自得作為證據，合先敘明。
  (二)被告之辯解：
    被告丙○○於本院審理時固承認其有交付自製之普翔公司名
    片予告訴人甲○○，並帶同告訴人前往參觀普翔公司三峽廠
    ，及於事實二之(一)、(二)、(三)所示之三時間，分別將如附表所
    示之支票交與告訴人，由告訴人分別將二十三萬九千元、三
    十三萬元及三十五萬元匯款至系爭帳戶之事實，惟否認有何
    詐欺取財之犯行，辯稱：這三次都是我拿甘文輝為了還我錢
    而給我的支票向告訴人借款，與投資無關，票載金額與告訴
    人匯款金額間之差額是預扣的利息而非利潤，而我向告訴人
    表示每次賣出柴油之數量為一萬二千公升，故計算利息的方
    式是以中油出售柴油價格之漲幅乘以一萬二千公升計算的，
    我實際上並沒有把告訴人匯給我的錢拿去買柴油，而是拿去
    投資股市，都被套牢了，我目的不是要詐欺告訴人，只是要
    向告訴人借錢，總要跟他說個理由云云。
  (三)經查：
  1.被告確實於事實二之(一)、(二)、(三)所載時間，分別持如附表所
    示之支票予告訴人，並與告訴人約定扣除上揭金額後，由告
    訴人分別匯款二十三萬九千元、三十三萬元及三十五萬元至
    其系爭帳戶，嗣如附表所示之支票屆期均未兌現等情，為被
    告所是認，且經證人即告訴人甲○○證述屬實，並有如附表
    所示之支票影本三紙、退票理由單影本三紙及告訴人匯款之
    匯款申請書影本三紙在卷可稽（他卷第四頁、第五頁、第八
    頁至第十頁、第一三五頁、第一三六頁參照），首堪認定。
    又如附表所示之三紙支票，分別係由智磊貿易公司（下稱智
    磊公司）、三強科技股份有限公司（下稱三強公司）及江明
    文所簽發，而智磊公司設於臺灣銀行鳳山分行、合作金庫商
    業銀行興鳳分行、華南商業銀行鳳山分行之支票帳戶，自九
    十七年六月二十日即陸續退票五百零七張，金額高達二億零
    五百六十萬五千九百四十一元，其設於華南商業銀行鳳山分
    行之帳戶，亦於九十七年七月十一日結清一空；三強公司設
    於安泰商業銀行新莊分行之支票帳戶，自九十七年六月十日
    起陸續退票九十九張，金額高達三千八百八十二萬三千三百
    零一元，該帳戶亦已於九十七年七月十日結清一空；江明文
    設於合作金庫平鎮分行、華南商業銀行平鎮分行之支票帳戶
    ，則自九十七年六月三十日起陸續退票一百七十三張，金額
    高達三千七百十四萬一千七百九十一元，此分別有智磊公司
    、三強公司及江明文之票據信用資料連結作業查詢明細表，
    及智磊公司華南商業銀行鳳山分行帳戶、三強公司安泰商業
    銀行新莊分行帳戶之開戶資料及往來明細表等件在卷可證（
    他卷第十五頁至第四三頁、第一○六頁至第一二九頁、第一
    四○頁至第一四六頁參照），是由智磊公司、三強公司及江
    明文均係於短期間內大量退票，金額異常龐大，且帳戶旋即
    結清等情，堪認如附表所示之支票三紙，確屬無兌現可能性
    之空頭支票。
  2.證人甲○○於九十八年一月二十日偵訊及本院九十八年七月
    十六日審理時證稱：我是在九十七年五月初時透過乙○○介
    紹認識被告，當時乙○○帶被告到我家來，被告拿名片給我
    ，自稱是普翔公司的業務，可以賣普翔公司生產的生質柴油
    ，每公升可以賺二、三元，但他還沒與普翔公司簽訂正式的
    合約，要等油賣得多一點時，才會正式簽約。因為被告還帶
    我和乙○○去參觀普翔公司三峽工廠，請廠長接待、說明生
    質柴油的生產流程及普翔公司的情形，所以我就相信被告所
    稱他與普翔公司的關係。當天被告跟我說他想跟我借錢，但
    是因為我之前借錢給朋友，被倒了很多錢，我借怕了，而生
    質柴油是當時正紅的產業，我認為有利可圖，所以我就跟被
    告講說我不願意借錢，但我可以投資他。九十七年五月十二
    日，被告就拿了一張票面金額二十七萬五千元的支票給我，
    說這是他賣一萬公升的生質柴油所得的支票，我可以分到一
    公升一塊錢、共計一萬元的利潤，還請乙○○在那張支票背
    面簽名背書，所以我就相信被告，扣除了我應得的利潤後，
    匯款二十六萬五千元到他系爭帳戶，這張支票後來有兌現。
    之後在九十七年五月二十日，被告又拿了如附表編號一所示
    之的支票來找我，說他賣了一萬二千公升的油，這是賣油所
    得的支票，還說這次獲利比較多，願意給我每公升兩元、共
    計二萬四千元的利潤，所以我就扣除了我應得的利潤，以及
    被告另外向我買車的車款七萬三千元後，匯款二十三萬九千
    元到被告系爭帳戶；九十七年六月五日，被告又拿了如附表
    編號二所示的支票來找我，說他又賣了一萬二千公升的油，
    願意給我每公升二點五元、共計三萬元的利潤，所以我扣除
    應得利潤後，匯款三十三萬元到被告系爭帳戶；到了九十七
    年六月十七日，被告又拿了如附表編號三所示的支票來找我
    ，說這次他也賣了一萬二千公升的油，我的部分利潤是每公
    升三元，所以我扣除應得利潤共三萬六千元以及幫他修汽車
    音響的四千元後，匯款三十五萬元到被告系爭帳戶等語明確
    （偵卷第五頁至第十頁及本院當日審判筆錄參照）。
  3.證人乙○○亦於本院九十八年八月二十日審理時證稱：我與
    被告認識很久了，九十六、七年時，被告曾拿一些生質柴油
    製作的蠟油樣品給我看，也曾帶我去普翔公司的辦公室及工
    廠，還跟我說他已經與普翔公司簽約，經銷普翔公司的生質
    柴油，模式就是由他與客戶洽談買賣油品的數量及金額，由
    普翔公司直接出貨到客戶指定的地址，他扣除佣金後再把貨
    款支付給普翔公司。九十七年五月間，我曾在三重看到一個
    男子拿支票給被告，當時被告說那個男子是甘先生，因為他
    把油賣給甘先生，所以甘先生才會拿支票給他，還說他需要
    把支票換成現金以支付普翔公司貨款，所以需要向我借錢周
    轉。但我當時因為肝有問題要治療，不可能把錢都借給被告
    ，所以我就介紹被告給告訴人認識，想說告訴人可以借錢給
    被告兼作投資。被告與告訴人第一次見面時，就說要跟告訴
    人借款，但告訴人不肯借錢，說他不願意拿利息，而是要跟
    被告合作，一起從普翔公司出油，再來分利潤，我就提議不
    如以出售每公升的生質柴油退給告訴人多少利潤的方式來處
    理，被告與告訴人都同意，所以被告就帶我跟告訴人到普翔
    公司三峽的工廠，介紹廠長給我們認識，為我們解說作生質
    柴油的程序。後來被告就拿甘先生那張支票給告訴人，並自
    己說每公升要給告訴人一元的利潤，所以告訴人就匯了二十
    幾萬元給被告，這次我有在被告交給告訴人的支票後面背書
    。除了這次以外，我記得還有一次被告到告訴人家裡，拿了
    一張支票給告訴人，說每公升要退二元的利潤給告訴人，這
    次我也在場，但是沒有過問他們談話的內容，也沒有看那張
    支票，更沒有背書。之後被告與告訴人都是直接接觸，我不
    清楚他們之間究竟往來多少錢等語綦詳（本院當日審判筆錄
    參照）。
  4.經核告訴人與證人乙○○上揭證述內容，就：被告本欲向告
    訴人借款，惟因告訴人無借款意願，遂協議改為由告訴人投
    資被告，由被告持出售生質柴油所得支票向告訴人換現，告
    訴人自票面金額扣除約定之利潤後，將所餘款項匯至被告系
    爭帳戶，以供其支付貨款予普翔公司等情大致相符，並有被
    告自行印製之普翔公司名片一張在卷可證（他卷第三頁參照
    ），以及本院於九十八年八月二十日審理時，就被訴事實訊
    問被告時，其自承：當時乙○○確實提議以一公升一元計算
    利潤，如果中油漲價就再加上去，至於每次計算出賣柴油的
    數量一萬二千公升是我跟告訴人講的等語（本院當日審判筆
    錄參照），堪認告訴人所為上揭證述內容確屬真實，堪予採
    信，足證被告確係以投資伊經銷生質柴油可獲利豐厚之名目
    ，誘使告訴人於事實二之(一)、(二)、(三)所示之時間，匯款二十
    三萬九千元、三十三萬元及三十五萬元至被告系爭帳戶甚明
    。
  5.再由證人即普翔公司特別助理劉孟翰於九十八年二月十九日
    偵訊時證稱：被告並未投資普翔公司，亦未在普翔公司擔任
    任何職務，只是曾經向我們表示有意願要賣我們公司的生質
    柴油，所以我有同意他自行印製普翔公司的名片。普翔公司
    並沒有給被告生質柴油的經銷權，只是跟被告說歡迎他來買
    生質柴油，如果要買，要用現金購買，普翔公司可以給他每
    公升一元至一點五元的退傭，但實際上被告從來沒有跟普翔
    公司買過生質柴油等語屬實（偵卷第三十頁至第三二頁參照
    ），可知被告實際上從未取得普翔公司生質柴油之經銷權，
    更從未實際向普翔公司購買生質柴油甚詳；復參以被告自承
    如附表所示之支票三紙，均係甘文輝為還款而提供，並非被
    告出售生質柴油而取得之情不諱（本院九十八年八月二十日
    審判筆錄參照），益徵被告確係在明知其並未取得普翔公司
    生質柴油經銷權、亦未實際為普翔公司出售任何生質柴油之
    情況下，向告訴人謊稱其與普翔公司之關係，並分別於事實
    二之(一)、(二)、(三)所載時間，持如附表所示之支票，羅織該支
    票均係因銷售生質柴油取得之名目，藉以取信告訴人，使其
    陷於錯誤，而對被告經營生質柴油事業乙事深信不疑，因而
    如數交付款項無訛。
  6.被告雖以上詞置辯，惟查，本案所應探究者，並不在於系爭
    款項究應定性為投資或借貸，而在於：被告於邀集告訴人投
    資或借款時，應負有據實告知款項用途，俾利告訴人得以評
    估投資報酬率抑或被告還款可能性。蓋無論係投資或借貸，
    不同資金用途，其風險（在投資為獲利實現可能性，在借貸
    則為償債可能性）自不相同，倘資金用途係用以投入風險較
    高之事業，因資金提供者需承擔較高程度投資失利或借款變
    為呆帳之可能，此必影響其提供資金之意願，是資金需求者
    往往需提供較高之報酬或利息，以增加資金提供者之誘因。
    而投資股票因股票價格除受投資標的公司之經營狀況影響外
    ，亦常因政治、整體經濟環境及系統性風險等因素而波動，
    是除需具一定程度之專業，亦具有相當程度之射倖性，風險
    遠較單純填補他人因商業期票到期前之短期資金缺口為高，
    此為公眾週知之事。本件被告向告訴人調取款項之目的，既
    係為從事股票投資，而與生質柴油全然無關，自應將此情於
    事前如實告知告訴人，以供其衡量被告之還款可能性後，自
    主決定是否願意將金錢提供被告。倘其並無詐欺取財之故意
    ，自應將上情據實以告，何需大費周章，先帶同告訴人參觀
    普翔公司工廠，塑造取得款項係用以投入前景光明之生質柴
    油產業之假象，再羅織其取得如附表所示支票之原因，誘使
    告訴人誤認其確已售出生質柴油，僅係因被告需以現金方式
    支付貨款予普翔公司，需其扮演金主角色，其投資風險僅於
    買受生質柴油之客戶跳票始會實現，風險極低，因而分別於
    事實二之(一)、(二)、(三)所示之時間，匯款二十三萬九千元、三
    十三萬元及三十五萬元至被告系爭帳戶？顯見被告編織上揭
    藉口之理由，即在於防免告訴人因知悉實情而拒絕提供資金
    ，或因此要求更高之報酬，其既係自始謀議以虛偽事由，訛
    詐告訴人之款項，主觀上自係基於為自己不法所有之意圖甚
    明，是其所辯，僅係事後狡卸之詞，不足採信。
  7.綜上所述，被告確實有為如事實二所載之三次詐欺取財之行
    為，其所為上開辯解，均非事實，尚難採信，本件事證明確
    ，被告犯行堪予認定。
二、論罪科刑之法律適用：
  (一)核被告丙○○所為，均係犯刑法第三百三十九條第一項之詐
    欺取財罪嫌。其所為上開三次犯行間，犯意各別，行為互異
    ，應予分論併罰。
  (二)查被告有如事實一所載之犯罪科刑及執行情形，有臺灣高等
    法院被告全國前案紀錄表乙份在卷可稽，其前受有期徒刑執
    行完畢，於五年以內故意再犯本件有期徒刑以上之罪，均為
    累犯，均應依刑法第四十七條第一項之規定，加重其刑。
  (三)爰審酌被告因自己無資力，為謀求金主供其從事股票買賣以
    營利，竟濫用告訴人對其之信賴，刻意隱瞞實情，更羅織投
    資生質柴油產業之包裝，以此方法施用詐術，三度騙取告訴
    人，詐得金錢達九十一萬九千元，且於犯後猶飾詞狡卸，未
    能與告訴人和解，態度難認良好，並無悔悟之意，兼衡其品
    行、智識程度、犯罪目的、動機、手段等一切情狀，分別量
    處如主文所示之刑，及諭知易科罰金之折算標準，並定其應
    執行之刑。又依司法院大法官釋字第六六二號解釋：「中華
    民國九十四年二月二日修正公布之現行刑法第四十一條第二
    項，關於數罪併罰，數宣告刑均得易科罰金，而定應執行刑
    之刑逾六個月者，排除適用同條第一項得易科罰金之規定部
    分，與憲法第二十三條規定有違，並與本院釋字第三六六號
    解釋意旨不符，應自本解釋公布之日起失其效力。」，是本
    件被告所犯上揭三罪之宣告刑既均係得易科罰金之刑，雖其
    應執行刑已逾六月，依司法院釋字第三六六號、第六六二號
    解釋意旨，仍得易科罰金，應諭知易科罰金之折算標準。
據上論斷，應依刑事訴訟法第二百九十九條第一項前段，刑法第
三百三十九條第一項、第四十一條第一項前段、第五十一條第五
款，刑法施行法第一條之一，判決如主文。
本案經檢察官廖先志到庭執行職務。
中    華    民    國    98    年    9     月    17    日
                  刑事第九庭審判長法  官  林怡秀
                                  法  官  劉素如
                                  法  官  張詩芸
以上正本證明與原本無異。
如不服本判決應於收受送達後10日內向本院提出上訴書狀，並應
敘述具體理由；其未敘述上訴理由者，應於上訴期間屆滿後20日
內向本院補提理由書（均須按他造當事人之人數附繕）「切勿逕
送上級法院」。
                                  書記官  顏淑華
中    華    民    國    98    年    9     月    17    日
附錄本案論罪科刑法條全文
中華民國刑法第三百三十九條
（普通詐欺罪）
意圖為自己或第三人不法之所有，以詐術使人將本人或第三人之
物交付者，處五年以下有期徒刑、拘役或科或併科一千元以下罰
金。
以前項方法得財產上不法之利益或使第三人得之者，亦同。
前二項之未遂犯罰之。
附表
┌──┬─────┬──────────┬────────┬─────┬──────┐
│編號│ 支票號碼 │發票人              │付款人          │ 票面金額 │   發票日   │
│    │          │                    │                │（新臺幣）│            │
├──┼─────┼──────────┼────────┼─────┼──────┤
│ 一 │YC0000000 │智磊貿易有限公司    │華南商業銀行    │ 336,000元│97年6 月30日│
│    │          │負責人：陳銘裕      │鳳山分行        │          │            │
├──┼─────┼──────────┼────────┼─────┼──────┤
│ 二 │AE0000000 │三強科技股份有限公司│安泰商業銀行    │ 360,000元│97年7 月15日│
│    │          │負責人：李志強      │新莊分行        │          │            │
├──┼─────┼──────────┼────────┼─────┼──────┤
│ 三 │MC0000000 │江明文              │合作金庫商業銀行│ 390,000元│97年7 月30日│
│    │          │                    │平鎮分行        │          │            │
└──┴─────┴──────────┴────────┴─────┴──────┘


司法院資訊處製作；財團法人民間司法改革基金會備份。
